【裁判字號】    96,易,3227
【裁判日期】    970408
【裁判案由】    詐欺
【裁判全文】
臺灣臺北地方法院刑事判決              96年度易字第3227號
公  訴  人  臺灣臺北地方法院檢察署檢察官
被      告  戊○○
選任辯護人  連鳳翔律師
上列被告因詐欺案件，經檢察官提起公訴（96年度偵字第5520號
），本院判決如下：
    主  文
戊○○意圖為自己不法之所有，以詐術使人將本人之物交付，處
有期徒刑壹年貳月，減為有期徒刑柒月。
    事  實
一、緣戊○○於民國79年6 月22日與丁○○簽訂「轉讓協議書」
    ，約定由戊○○負責促成由其與丁○○共同以建主之地位，
    與含杜姓天上聖母會（下稱聖母會）所有之臺北市○○區○○段2 小段609 至618 及620 、622 至624 地號等14筆土地
    （重測後為寶清段7 小段，下合稱609 地號等14筆土地）在
    內之16筆土地之地主簽訂合建契約，及與該16筆土地地上物
    所有人，簽訂拆屋改建契約書，以資日後在前揭16筆土地上
    興建大樓，戊○○並同意放棄於前揭合建契約書、拆屋改建
    契約書中之所有權利義務，並轉讓予丁○○承受，丁○○則
    應給付戊○○轉讓對價金新臺幣（下同）2 億2,000 萬元；
    於80年2 月6 日，戊○○與丁○○復簽訂「補充協議書」，
    就付款期程為修改；嗣戊○○、丁○○共同以建主之地位，
    於80年2 月12日與聖母會就609 地號等14筆土地簽訂「合建
    契約書」；於80年2 月13日戊○○再與丁○○簽訂「補充協
    議書」，就付款期程再為修改，於同日，戊○○復書立「拋
    棄書」1 紙，就戊○○、丁○○共同以建主地位與聖母會於
    80年2 月12日所簽訂之合建契約書中，所擁有之權利義務，
    拋棄予丁○○承受。其後於94年間，丁○○並以戊○○未履
    行義務促成簽約，甚至有阻礙推行合建案之行為為由，依前
    揭「轉讓協議書」之約定，訴請戊○○給付違約金在案，且
    就前揭16筆土地之合建事宜，亦因有部分地上物所有人不同
    意合建，無法申請照築執照，因而延宕十餘年無法進行。戊○○明知上開情事，竟意圖為自己不法之所有，於94年9 月
    間向己○○陳稱其與丁○○合夥與聖母會進行合建，並出示
    上開於80年2 月12日簽訂之「合建契約書」以取信己○○，
    但刻意隱瞞伊與丁○○間另簽訂有前揭「轉讓協議書」、「
    補充協議書」，其並曾書立上開「拋棄書」，且因有部分地
    上物所有人不同意合建，上開合建案延宕十餘年無法進行等
    事實，而向己○○佯稱丁○○經法院判決已經沒有任何權利
    ，其僅須再支付丁○○200 萬元，即可解決訴訟，其將為己○○促成與聖母會間之合建案，且可由己○○或己○○指定
    之合建廠商進行該合建案，使己○○陷於錯誤，於94年9 月
    8 日，在臺北市○○區○○路130 號3 樓之1 ，與戊○○簽
    立「促成合建合約書」，約定促成期間為1 年，計至95年9
    月30日為止，己○○並交付票載發票日分別為同年月9 日、
    13日，面額共300 萬元之支票2 紙予戊○○，其後並如期兌
    付，戊○○詐得上開款項後，即花用光畢，嗣戊○○屢次藉
    詞推拖，己○○查證後始發覺為戊○○所騙。
二、案經己○○訴由法務部調查局桃園縣調查站移送臺灣臺北地
    方法院檢察署檢察官偵查起訴。
    理  由
一、證據能力部分：本院下列認定事實所引用之證據（包含人證
    與文書證據），並無證據證明係公務員違背法定程序所取得
    ，且被告迄至本院審判期日，對本院提示之卷證之證據能力
    ，均未表示爭執，僅表示對證據證明力有意見，又依卷內文
    書證據亦無刑事訴訟法第159 之4 之顯有不可信之情況與不
    得作為證據之情形，依刑事訴訟法第159 條至第159 條之5
    規定，認下列引用之證據，均有證據能力，合先說明。
二、訊據被告戊○○固然坦承伊有於前揭時地與告訴人己○○簽
    訂「促成合建合約書」，並收受面額共300 萬元之支票2 紙
    ，且加以兌領等事實。惟矢口否認有何詐欺之犯行，辯稱：
    伊並未向告訴人稱只要賠償訴外人丁○○200 萬元就可以取
    得全部合建的權利，係告訴人堅持要簽約，並自行將金額加
    到300 萬元；且因丁○○未依「轉讓協議書」之約定給付伊
    2 億2 千萬元，又依照伊與聖母會間「合建契約書」第12條
    之約定，合建權利不得轉讓，伊所簽立之前揭「拋棄書」亦
    屬無效，故伊仍有權利；另伊與告訴人所簽訂者係伊負有「
    促成合建」之義務，而非將之前所簽訂之「合建契約書」權
    利轉讓予告訴人；又地主聖母會人員確曾與告訴人洽談合建
    及買賣事宜，故伊有依約履行，並無詐騙之疑義云云。
三、經查：
  (一)被告於94年9 月間向告訴人己○○陳稱伊與丁○○合夥與聖
    母會進行合建，並出示前揭於80年2 月12日簽訂之「合建契
    約書」以取信告訴人，被告並向告訴人陳稱丁○○經法院判
    決已經沒有任何權利，被告僅須再支付丁○○200 萬元，即
    可解決訴訟，伊將為告訴人促成與聖母會之合建案，且可由
    告訴人或告訴人指定之合建廠商進行該合建案，被告並於94
    年9 月8 日，在臺北市○○區○○路130 號3 樓之1 ，與告
    訴人簽立「促成合建合約書」，告訴人並交付面額共300 萬
    元之支票2 紙予被告，其後並如期兌付等事實，業據證人即
    告訴人己○○於調查局詢問、本院審理時證述詳實（見偵卷
    第20頁至第21頁、本院卷第68頁、第69頁），並有前揭「促
    成合建合約書」、支票2 紙影本在卷可稽（見偵卷第22頁至
    第25頁）。
  (二)被告雖然否認有向告訴人陳稱丁○○已經法院判決沒有任何
    權利，僅須再支付丁○○200 萬元，即可解決訴訟之事實，
    惟查：
    1.被告於本院審理時，供承與告訴人簽約前，有將前揭與聖
      母會間之「合建契約書」交付予告訴人閱覽之情（見本院
      卷第71頁），而依該「合建契約書」之記載，係併列被告
      與丁○○為「建主」、「出資興建人」（見偵卷第73頁至
      第79頁）。證人即告訴人己○○復證稱：「……被告說兩
      百萬付給丁○○之後，就可以拿到地主的合建契約書，後
      來我看到影印的合建契約書上面有被告及丁○○的名字，
      我就有一點懷疑，……」；「（問：被告簽約當時有無告
      訴你丁○○就該建案有合建的權利？）被告說丁○○跟他
      的官司，丁○○打輸了，所以被告要付給丁○○兩百萬元
      ，丁○○就沒有權利了」；「……他（被告）說完整的契
      約書在丁○○那裡，因為他跟丁○○有契約在訴訟，所以
      契約在丁○○那裡，但被告沒有說是什麼訴訟，但被告有
      說合建權利是他與丁○○兩人的，可是只要賠償丁○○兩
      百萬元，被告就可以取得全部的合建權利，當時我相信被
      告所說的話……」；「（問：為何同意給付兩百萬元讓被
      告賠償丁○○？）因為我要取得完整的合建權利，如果跟
      丁○○那裡沒有算清楚，我就不要參加」等語（見本院卷
      第69頁、第70頁）。
    2.被告於本院審理時，則先係供稱告訴人看了前揭與聖母會
      的「合建契約書」後，並沒有詢問丁○○也是建方的事情
      （見本院卷第71頁）；其後又辯稱伊與告訴人簽約時，告
      訴人說他自己可以處理跟丁○○之間的事情云云（見本院
      卷第103 頁）。
    3.本院認為：被告既係與告訴人洽談合建事宜，依被告提供
      之「合建契約書」所示，聖母會又已經與被告、丁○○先
      行訂立合建契約，被告稱告訴人看了前揭「合建契約書」
      後，並沒有詢問丁○○也是建方之事，應與常情不符。再
      者，證人丁○○於檢察事務官詢問時，證稱其第一次見告
      訴人己○○是在95年9 月17日（見偵卷第89頁、第91頁）
      ，與證人即告訴人己○○於調查局詢問時證稱伊係於95年
      9 月間才找丁○○查證等語相符（見偵卷第20頁反面），
      而可信為真實。是以係在前揭「促成合建合約書」簽定後
      已超過1 年，「促成履行期限」即將屆至之時，告訴人己○○才第一次向丁○○查證，被告辯稱告訴人係要自行與
      丁○○處理云云，顯不足採。而證人即告訴人己○○證稱
      其發現前揭「合建契約書」上，併列被告及丁○○為建方
      ，即有點懷疑，係被告稱僅要支付丁○○200 萬元，即可
      排除丁○○之權利，告訴人信以為真，才與被告簽約，並
      支付前揭支票2 紙予被告，則與情理相符，可以採信。
  (三)再者，被告於本院審理時，坦承與丁○○間先後簽訂前揭「
    轉讓協議書」、「補充協議書」，伊並曾書立上開「拋棄書
    」等事實（見本院卷64頁），並有該等協議書、拋棄書4 份
    的影本在卷可稽（分見偵卷第70-72 頁、第113-115 頁、第
    68-69 頁、第7 頁）。證人即告訴人己○○於調查局、檢察
    事務官詢問及本院審理時，則一再證稱於簽訂前揭「促成合
    建合約書」之前，被告只有提供給被告、丁○○與聖母會間
    之「合建契約書」予其閱覽，至於被告與丁○○間之「轉讓
    協議書」、「補充協議書」、被告所書立之「拋棄書」等，
    被告均未提及，直到告訴人於95年9 月間找丁○○查證，丁○○才告知被告於80年2 月13日即簽立該「拋棄書」之事（
    分見偵卷第20頁反面、第142 頁、本院卷第69頁反面），被
    告於本院審理時，亦供承：「……至於我和丁○○間簽訂的
    其他書面資料，我都沒有提供給證人（即告訴人己○○）看
    ，因為當時證人只要求看合建契約書，所以我才拿合建契約
    書給證人看……」等語（見本院卷第71頁）。雖然被告辯稱
    因丁○○未依轉讓協議書之約定給付伊2 億2 千萬元，又依
    照伊與聖母會間「合建契約書」第12條之約定，合建權利不
    得轉讓，伊所簽立之前揭「拋棄書」亦屬無效，故伊仍有權
    利云云，但無論被告與丁○○間所簽立前揭「轉讓協議書」
    、「補充協議書」，及被告所書立之「拋棄書」之效力如何
    ，但就被告與告訴人間另行簽立「促成合建合約書」而言，
    上開「協議書」、「拋棄書」既然涉及到被告能否順利促成
    合建，而為告訴人決定是否簽約的重要事項，而且被告復自
    承在伊與告訴人接洽之前，丁○○即以被告未履行義務促成
    簽約，甚有阻礙推行合建案之行為為由，依前揭轉讓協議書
    之約定，訴請被告給付違約金在案，被告就前揭曾簽立「轉
    讓協議書」、「補充協議書」、「拋棄書」之事實，自有告
    知告訴人之義務，被告竟予以刻意隱匿，使告訴人沒有機會
    研判決定簽約與否，自屬施用詐術甚明。更何況，無論前揭
    「轉讓協議書」、「補充協議書」、「拋棄書」之效力如何
    ，都無法排除丁○○依上述與聖母會間「合建契約書」所取
    得之權利、義務，此從證人即聖母會管理人甲○○於本院審
    理時證稱：「（問：是否知悉被告與丁○○簽訂『轉讓協議
    書』的事情？）我不清楚，他們簽約的時候，我也不知道」
    ；「（問：轉讓協議書對神明會是否有效力？）應該沒有效
    力，這是他們自己簽的」（見本院卷第72頁），以及證人即
    告訴人己○○於調查局詢問時證稱：「我於95年4 月，有向
    『杜性天上聖母會』管理人等詢問，渠等表示該（合建）案
    必須找丁○○一起談」等語（見偵卷第20頁反面），即屬灼
    然。但被告除隱瞞前揭曾簽立「轉讓協議書」、「補充協議
    書」、「拋棄書」之事實外，更向告訴人佯稱丁○○已經法
    院判決沒有任何權利，僅須再支付丁○○200 萬元，即可解
    決訴訟云云，顯屬不實，是被告有施用詐術使告訴人陷於錯
    誤，甚為明確。
  (四)被告於本院審理時，供承：「（問：何時開始於本件609 等
    地號土地地主及地上物所有權人洽商合建、改建事宜？）是
    從79年就開始談，本來我打算自己投資，可是丁○○開出兩
    億兩千萬的代價，所以我才決定要跟他合建。我與丁○○於
    79年6 月22日簽協議書時，就地主部分已經全部談妥，地上
    物的部分也已經跟四個屋主簽好約，可是該處地上物有十幾
    戶，所以簽了約後，又談了兩年左右，最後還有1 個地上物
    沒有辦法談妥」；「（問：就該尚未簽約的地上物所有人後
    來如何處理？）後來是丁○○跟他談，不是我談的。除了最
    後這一戶以外，其他在79、80年都談好了，最後這一戶的屋
    主有兩個建物在合建的土地上，一戶在合建土地的中間，一
    戶在旁邊，當時如果沒有辦法解決這兩個建物的問題，就沒
    有辦法處理」。而此合建案因有部分地上物所有人不同意合
    建，而延宕十餘年無法進行之事實，當亦為告訴人決定是否
    簽約的重大事項，被告自負有告知之義務，惟被告就此予以
    隱瞞，此業經證人即告訴人己○○於檢察事務官詢問時證述
    ：「（問：被告與你簽約前，有無提到杜姓天上聖母會以外
    之地主及地上物所有權人？）有提到羅有，至於地上物的部
    分，被告提到都是違章，只有土地所有權人才有權利」；「
    （問：既然這樣，為何你與被告簽的合約只有提到杜姓天上
    聖母會，而沒有其他地主？）被告說，其他地主只有羅有一
    戶，被告以後會負責」等語甚明。被告雖辯稱：「（問：有
    無與己○○洽談時，有無告知仍有地上權人不同意，因此延
    宕十幾年無法申請建照之情形？）有，我有告訴他，但他還
    是同意給我錢進行合建」云云。惟依被告及告訴人間所簽訂
    之「促成合建合約書」，所約定之「促成期間」僅有1 年，
    而且被告更承諾「如未能在約定期限促成本件合建案簽訂時
    ，應賠償乙方（即告訴人）600 萬元」（見偵卷第22頁），
    另證人即告訴人己○○於本院審理時證稱：「……被告就說
    他與丁○○有訴訟，還沒有結束，要賠給丁○○兩百萬元就
    可以結束訴訟，就可以開工了。被告還說他與地主都安排好
    了……」（見本院卷第68頁）等語，依此等情節觀之，被告
    顯然未將本件合建案之複雜性、所遭遇之困難等情事充分告
    知告訴人，被告僅有告知告訴人只須將丁○○之權利排除，
    即可順利進行合建，以達其詐取告訴人己○○之金錢之目的
    ，是被告前揭所辯，並不足採。
  (五)至被告辯稱伊與告訴人所簽訂者係「促成合建合約書」，伊
    僅負有「促成合建」之義務，並非將之前所簽訂之合建契約
    書權利轉讓予告訴人，是告訴人指述不實云云，然被告既然
    刻意隱瞞伊與丁○○間另簽訂有前揭「轉讓協議書」、「補
    充協議書」，伊並曾書立上開「拋棄書」，且因有部分地上
    物所有人不同意合建，上開合建案延宕十餘年無法進行等足
    以影響告訴人決定是否簽約之重大事項，復向告訴人佯稱丁○○經法院判決已經沒有任何權利，被告僅須再支付丁○○
    200 萬元，即可解決訴訟而可順利合建案云云，已屬施行詐
    術，均如前述。再者，被告於調查局詢問時已經自承：「（
    問：既然你與丁○○彼此不計較，彼此亦與前述地主完成合
    建契約簽訂，為何還要另外找己○○簽訂『促成合建合約書
    』？）因為我權利還在，所以我把我的權利『讓給』己○○
    」等語（見偵卷第5 頁反面），是被告係以伊及丁○○之前
    已與聖母會簽訂之「合建契約書」取信告訴人，並以前揭詐
    術使告訴人相信只要賠償丁○○200 萬元，即可排除丁○○
    之權利，伊確能促成告訴人與聖母會間之合建案，是故被告
    辯稱伊與告訴人所簽訂者僅係「促成合建合約書」云云，並
    無礙於詐欺犯行之成立。
  (六)被告另辯稱聖母會人員曾與告訴人洽談合建及買賣事宜，故
    伊有依約履行，並無詐騙云云，就此證人即聖母會管理人甲○○於檢察事務官詢問、本院審理時雖先後證稱：「（問：
    就你所知，被告有無在與告訴人於94年9 月8 日簽約後去找
    過杜姓天上聖母的何人？）我不清楚。我跟告訴人好像有在
    咖啡廳見過一次面，日期不記得了」；「（問：是否見過在
    庭證人己○○？）有，當時我已經接任管理人，因為神明會
    想要出賣土地，經由連律師介紹，所以與證人（即告訴人）
    見面看看能不能談合建或出售土地的事情，當天在場除了我
    和己○○、連律師以外，還有乙○○、丙○○、杜宗惠，被
    告也在場」等語（分見偵卷第140 頁、本院卷第72頁）。但
    證人即告訴人己○○於檢察事務官詢問時、本院審理則證稱
    ：「我與被告所簽合約還沒到期前，有與證人甲○○見過一
    次面」；「（問：你為何會去咖啡廳？）是連鳳祥召集的，
    因為我找不到被告，一直追著連鳳祥，連才帶我去咖啡廳」
    ；「（問：你簽約後是否有與地主見過面？）有，是律師幫
    忙約在仁愛路的一家咖啡店談聖母會要出賣土地的事情，可
    是因為聖母會的管理人並沒有全部到場，所以後來沒有談成
    ，地主的名字我現在忘記了」等語甚詳（分見偵卷第140 、
    141 頁、本院卷第69頁），是以聖母會管理人與告訴人見面
    ，亦非被告之安排，當不能認為被告已有依約履行。再者，
    被告於調查局詢問時，已經自承：「（問：前開300 萬元如
    何使用？）兌領現金之後，因為萬克儉是連鳳祥律師的朋友
    ，他便向我借錢現金30萬元，范光建因為是介紹人，所以索
    取佣金現金10萬元，連鳳祥因是見證律師，所以我給他現金
    53萬元律師費，實際上，我只有拿到217 萬元的錢我也花光
    了，主要是花在我母親照顧費、家具支出、醫療費等開銷，
    一直到現在萬克儉均未還我前開借款30萬元」（見偵卷第4
    、5 頁），故被告取得前揭300 萬元後，亦係自行花用完畢
    ，並未依被告向告訴人所稱用以賠償丁○○，被告辯稱伊已
    依約履行，並無詐騙云云，亦不足憑信。
  (七)綜上，被告於客觀上確有詐欺取財之犯行，主觀上亦係基於
    為自己不法所有之意圖而為之甚明。被告所為之上開辯解，
    均不足採，本件事證明確，被告之犯行堪以認定，應依法論
    科。
四、查被告行為後，刑法業於94年2 月2 日修正公布，95年7 月
    1 日起施行。按行為後法律有變更者，適用行為時之法律，
    但行為後之法律有利於行為人者，適用最有利於行為人之法
    律，修正後刑法第2 條第1 項定有明文。此條規定係規範行
    為後法律變更所生新舊法律比較適用之準據法，本身尚無新
    舊法比較之問題，於新法施行後，應一律適用新法第2 條第
    1 項之規定，為「從舊從輕」之比較，先予敘明。查：修正
    前刑法第33條第5 款規定：「罰金：1 元以上。」修正後同
    條款則規定：「罰金：新臺幣1 千元以上，以百元計算之。
    」另95年6 月14日修正公布刑法施行法第1 條之1 規定：「
    中華民國94年1 月7 日刑法修正施行後，刑法分則編所定罰
    金之貨幣單位為新臺幣（第1 項）。94年1 月7 日刑法修正
    時，刑法分則編未修正之條文定有罰金者，自94年1 月7 日
    刑法修正施行後，就其所定數額提高為30倍。但72年6 月26
    日至94年1 月7 日新增或修正之條文，就其所定數額提高為
    3 倍（第2 項）。」比較後，修正後之規定較不利於被告。
五、核被告所為，係犯刑法第339 條第1 項之詐欺取財罪。爰審
    酌被告前揭犯罪手法，使告訴人陷於錯誤，而騙取告訴人財
    產金額高達300 萬元，嚴重損害告訴人之財產權益，且犯後
    否認犯行，於偵查審理期間雖然一再表示願意賠償告訴人，
    但從未具體履行，並無任何具體悔過表現可供本院審酌等一
    切情狀，量處如主文所示之刑。另被告前開犯行之犯罪時間
    係於96年4 月24日之前，且無中華民國96年罪犯減刑條例所
    定不得減刑之情形，爰依同條例第2 條第1 項第3 款規定減
    其宣告刑2 分之1 。
六、據上論斷，應依刑事訴訟法第299 條第1 項前段，刑法第2
    條第1 項前段、第339 條第1 項，中華民國96年罪犯減刑條
    例第2 條第1 項第3 款、第7 條，判決如主文。
本案經檢察官林達到庭執行職務。
中    華    民    國    97    年    4     月    8     日
                  刑事第十一庭審判長法  官  劉方慈
                                    法  官  陳勇松
                                    法  官  江俊彥
以上正本證明與原本無異。
如不服本判決，應於判決送達後10日內向本院提出上訴狀（應抄
附繕本）。告訴人或被害人如對於本判決不服者，應具備理由請
求檢察官上訴，其上訴期間之計算係以檢察官收受判決正本之日
期為準。
                                    書記官  劉英芬
中    華    民    國    97    年    4     月    9     日
附錄論罪法條：
刑法第339條
意圖為自己或第三人不法之所有，以詐術使人將本人或第三人之
物交付者，處五年以下有期徒刑、拘役或科或併科一千元以下罰
金。
以前項方法得財產上不法之利益或使第三人得之者，亦同。
前二項之未遂犯罰之。


司法院資訊處製作；財團法人民間司法改革基金會備份。
